臺灣高等法院刑事判決
上　訴　人　臺灣板橋地方法院檢察署檢察官
上　訴　人
即　被　告　甲○○
選任辯護人　鄭仁壽律師
上列上訴人因偽造有價證券等案件，不服臺灣板橋地方法院92年
度訴字第2543號，中華民國93年11月30日第一審判決（起訴案號
：臺灣板橋地方法院檢察署91年度偵字第18564 號），提起上訴
，本院判決如下：
    主  文
原判決撤銷。
甲○○意圖供行使之用，而偽造有價證券，處有期徒刑貳年肆月
；偽造之福村汽車有限公司暨丁○○之印章各壹枚及如附表編號
１至１６號所示之支票共壹拾陸紙均沒收。如附表編號１７號所
示支票上偽造之福村汽車有限公司、丁○○印文各壹枚沒收。
    事  實
一、緣王蔡素金與甲○○本係血緣上之姐弟關係，王蔡素金雖自
    幼出養，惟雙方素有往來，甲○○且係王蔡素金、王信偉（
    王蔡素金之子）（王蔡素金、王信偉二人業經原審判刑確定
    ）之生意上之上游廠商。甲○○為處理合會會錢事宜，於九
    十年十一、十二月間某日以電話向王信偉借用王蔡素金之支
    票，王信偉遂於同日以信封袋裝入王蔡素金設於華南商業銀
    行板新分行（下稱華南銀行）、帳號0000000000
    00號、票號ＤＣ0000000號至ＤＣ0000000
    號、票款金額各填載為新台幣（下同）五萬元、發票人及發
    票日期均係空白之如附表所示之十七紙支票，命其公司中真
    實姓名、年籍不詳、綽號「阿添」員工，送至臺北縣板橋市
    ○○路之板橋市農會文化辦事處交予甲○○。王信偉並與甲○○約定，上開支票之票款由甲○○負責存入王蔡素金之帳
    戶內以供承兌，發票日期則由王蔡素金授權甲○○填載。甲○○因欲以前揭支票作為其擔任合會會首支付活會會員之用
    ，並將支票存入為其處理會款之友人乙○○帳戶中，由乙○○將到期會款電匯予甲○○合會活會之會員。惟因所借得之
    上述支票並未填註王蔡素金為發票人，復因亟需將右述支票
    存入乙○○之帳戶資為支付會款，竟圖一時之便，意圖供行
    使之用，基於偽造有價證券之故意，在未經福村汽車有限公
    司（下稱福村公司）及該公司負責人丁○○之同意或授權下
    ，即於九十一年一月間之某日，委由不知情之刻印人員，偽
    刻福村公司及丁○○之印章各一枚，足以生損害於福村公司
    及丁○○，繼於臺北縣林口鄉○○路五四六巷九號其公司辦
    公室內，接續在上揭各紙支票上分別加蓋福村公司、丁○○
    各一枚為發票人，而除其中如附表編號１７號所示支票一張
    ，發票日僅記載「５」日，發票日之「年」「月」部分並未
    記載完成，為偽造私文書，足以生損害於福村公司及丁○○
    ，尚未提出行使之外，其餘如附表編號１至１６號所示之支
    票十六張，並填上發票日（分如附表編號１至１６所示），
    偽造該等支票為福村公司、丁○○所簽發後，交予不知情之
    乙○○而行使之。嗣乙○○於九十一年三月五日持其中一張
    即如附表編號２所示之票據號碼ＤＣ0000000號支票
    提示付款遭拒，經警循線追查，而得悉上情。
二、案經台北市政府警察局萬華分局報請臺灣板橋地方法院檢察
    署檢察官偵查起訴。
    理  由
一、訊據被告甲○○固坦承於右揭時地蓋上福村公司、丁○○之
    印章簽發十七張支票之事實，惟矢口否認有何偽造有價証券
    及偽造私文書之犯行，辯稱伊與王蔡素金、王信偉有商業往
    來，且有血緣上之關係，乃向王信偉借用其母即王蔡素金之
    前開支票，事後發覺為空白支票，但因王信偉、王蔡素金恐
    伊以該等支票作為抵付貨款之用，故不願在支票上蓋用發票
    人印鑑章，並要求伊自行蓋用他人印章，迄銀行以印鑑章不
    符時，自會通知被告王蔡素金前往補正，故伊另於電話中向
    丁○○借用福村公司名義為發票人，以丁○○暫置於伊公司
    辦公室內之福村公司、丁○○之印章各一枚，於系爭支票上
    蓋用其印文作為發票人，伊並未偽造王蔡素金之發票人印文
    ，且伊在各紙支票上背書作為票據債務人，無懼持票人追索
    票據債務，及曾分別由王信偉之弟王信仁、張松源二人，先
    後存入王蔡素金帳戶各五萬元等情，可徵伊並無偽造有價證
    券之故意，另系爭支票係作為給付伊合會會款債務之用，伊
    無使該票據流通之意，亦無行使之意圖等語。
二、惟查系爭支票上發票人欄中福村公司及丁○○之印文，係被
    告甲○○所蓋，業經被告甲○○於警詢、偵查及原審準備程
    序暨審理程序中皆坦承不諱；而前述支票上所蓋之印文，並
    非福村公司之公司章及丁○○之印章，丁○○未曾借用前述
    印文之印章供被告使用，亦無同意或授權被告甲○○刻製該
    等印文之印章，或同意、授權被告甲○○以福村公司為發票
    人名義簽發系爭支票，丁○○係於檢察官偵查時，通知伊到
    庭時，方知福村公司遭冒名簽發系爭票據等節，業據證人丁○○於原審審理時證述綦詳（見原審第一九八頁、第一九九
    頁），於本院審理時更到庭證稱：「（他是否有向你借福村
    公司的印章蓋用本件的支票？）沒有。因為我們公司的印章
    不可能借人。（九十年十二月間被告是否有打電話給你跟你
    說要借用印章蓋他的支票？）沒有。而且我也不可能借他」
    、「（你是否有印章放在被告那裡？）完全沒有。我確實沒
    有印章放在被告那裡」等語（本院九十四年二月二十四日審
    判筆錄）。查福村公司及丁○○之印章既未存放被告處，而
    被告甲○○衡情並無刻製印章之專業能力，可見被告甲○○
    蓋支票所使用之福村公司、丁○○之印章，應係被告委託不
    知情之刻印人員所偽造。
三、被告雖辯稱伊有經丁○○之同意在支票上蓋章等語，其並舉
    證人丙○○於本院94 年2月24日審理時到庭證稱：九十年十
    二月間被告曾經在電話中說要借丁○○的印章蓋用支票的事
    情，你是否知道？）我剛好在辦公室，我有聽到。我是聽他
    在電話中好像說要借用他的印章，後來我也有問甲○○什麼
    事，他說要跟丁○○借印章來蓋支票等語（本院九十四年二
    月二十四日審判筆錄）。惟又稱他們在談什麼事伊不清楚，
    伊只是聽到被告說要跟他拿印章來蓋。且伊係事後才問被告
    詳細的情形等語。查依證人丙○○所稱僅係聽到被告在電話
    中談及要跟丁○○借印章來蓋支票而已，至於丁○○有無同
    意或究竟係蓋用在何張支票上，均屬不明，自難憑其上開證
    言認定丁○○有同意被告在本件上開十七紙支票上蓋上發票
    印章。況支票與本票不同，支票各有其發票票主，支票之兌
    現尚需核對印鑑，豈可任意蓋用非屬支票發票人印章而兌現
    票款？本件支票票主既係王蔡素金，而非福村公司、丁○○
    ，則證人丁○○自無任意讓被告在非屬其支票上蓋章發票之
    理。再參以被告於92年4月16日偵查時即自承：「90年12 月
    底我因標會需要17張支票交給會首，當時我向王信偉借票，
    當時『王』請他員工阿添將支票送到板橋市○○路的農會辦
    事處給我，當時支票金額部分已全部填寫完畢，金額有些用
    寫的，有些用機器打的，當時支票發票日期全部空白，也沒
    有蓋章，我就擅自以福村汽車有限公司的公司章及負責人丁○○的小章蓋在17張支票上，‧‧‧‧」等語（見91年度偵
    字第18564偵查卷第63.64頁）。尚坦承其未經丁○○之同意
    「擅自」加蓋福村公司章及丁○○之印章。其後於92年5月2
    1 日偵查時則改稱：「（後來在支票上面蓋印，是否徵得福
    村公司及丁○○的同意？）當時我打電話給王信偉說支票沒
    有蓋章，我就先拿之前丁○○存放的公司大小章蓋在支票上
    ，等將來銀行通知，再叫王信偉去補章，我忘記是否有通知
    丁○○」等語（見91年度偵字第18564偵查卷第72 頁）。就
    有無通知丁○○在支票上蓋印章之事，竟稱已經忘記。顯然
    被告當時已知事態嚴重而飾詞卸責。衡情人之記憶係隨時間
    經過而日漸模糊，惟本件被告於92年5月21 日檢察官偵訊時
    既已回答忘記有無通知丁○○之事，其在事隔近二年後於本
    院94年2月24 日竟又稱有通知丁○○上情，並舉證人丙○○
    到庭附和其詞，所辯顯然有悖常情，而證人丙○○之前開證
    詞顯亦係袒護被告之詞，亦不足採。又上開支票既係被告向
    票主王蔡素金所借用，則支票發票人處自應以發票人王蔡素
    金之印章蓋上始能付款，被告明知其事，竟圖一時之便，而
    蓋上非屬發票章之福村公司及丁○○印章，顯見其係意圖供
    行使之用而簽發，所辯伊並無偽造有價證券之故意，無使該
    票據流通之意，亦無行使之意圖云云，核屬卸責之詞，不足
    採信，其犯行堪以認定。
四、按冒用他人名義為發票行為，即屬票據之偽造；又刑法第十
    三條第一項明定，行為人對於構成犯罪之事實，明知並有意
    使其發生者為故意。被告係以福村公司、丁○○為發票人名
    義簽發如附表編號１至１６所示支票，其既有偽造支票之知
    與欲，自與偽造有價證券罪構成要件之故意該當，不因被告
    甲○○非用王蔡素金為發票人而有別。次查被告甲○○自承
    簽發如附表編號１至１６所示支票後，將之背書轉讓交予乙○○收受，以委由乙○○處理其合會會款，而其中票號ＤＣ
    0000000、ＤＣ0000000號支票且由乙○○提
    示，故支票確有行使之客觀事實，顯見被告甲○○偽造支票
    係出於供行使之用之意圖無訛，其行為並於偽造支票時，已
    該當於偽造有價證券罪之客觀構成要件，至於被告於實施偽
    造有價證券罪之犯罪行為後，在支票上背書以成為票據債務
    人，使持票人得為追償，及曾將上述二紙支票之票款金額匯
    入王蔡素金帳戶等事後行為，並無法解免該當於上開偽造有
    價證券之罪。又發票年、月、日為支票應記載之事項，為票
    據法第一百二十五條第一項第七款所明定，而欠缺票據法所
    規定票據上應記載事項之一者，除票據法別有規定外，其票
    據為無效，復於同法第十一條第一項著有明文。發票年、月
    、日為支票應行記載事項之一，欠缺發票年、月、日之支票
    屬無效票據，不具有價證券之性質，祇能視為私文書。本件
    被告所偽造之如附表編號１７所示之票據號碼ＤＣ0000
    000號支票一張部分，因其中發票日部分，僅記載「日」
    部分，至於「年」「月」部分，尚未填載完成，有該張票據
    附卷可按，其不具有價證券之性質，此部分僅成立偽造私文
    書。
五、核被告甲○○所為，係犯同法第二百零一條第一項意圖供行
    使之用而偽造有價證券罪及刑法第二百一十條之偽造文書罪
    ；其委託不知情之刻印人員偽造印章及偽造支票後交予不知
    情之乙○○行使，屬間接正犯；又其接續於同一時、地偽造
    福村公司、丁○○印文，以偽造多紙系爭支票，因時間密接
    ，故應評價為法律上之一行為，所為偽造有價證券罪及偽造
    文書罪二罪，係出於一行為，而觸犯數罪名為想像競合犯，
    應依刑法第五十五條之規定從一重之偽造有價證券罪處斷；
    而其偽造福村公司、丁○○印章、印文等行為，均係偽造支
    票、偽造文書之階段行為，被告於偽造支票後，持以行使，
    則該行使之低度行為，應為意圖供行使之用而偽造支票之高
    度行為所吸收，均不另論罪。
六、原審認被告罪證明確，予以論罪科刑，固非無見，惟按發票
    年、月、日為支票應行記載事項之一，欠缺發票年、月、日
    之支票屬無效票據，不具有價證券之性質，祇能視為私文書
    。本件關於如附表編號１７所示之票據號碼ＤＣ00000
    00號支票一張部分，因其中發票日部分，僅記載「日」部
    分，至於「年」「月」部分，尚未填載完成，其不具有價證
    券之性質，此部分僅成立偽造私文書，原判決認該部分亦成
    立偽造有價證券罪，容有未當。被告提起上訴，其猶執陳詞
    否認犯罪，檢察官提起上訴，認被告係濫行提起上訴，應加
    重其刑，上訴固均無理由，惟因原判決既有可議之處，爰由
    本院將原判決撤銷改判，查被告偽造支票之後，就其中業經
    提示之票號ＤＣ0000000、ＤＣ0000000號支
    票，有存入承兌所需票款，足徵被告係為圖一時之便利而犯
    罪，其並無不法所有之意圖，亦無詐財之行為，，本院參酌
    其犯罪之原因與環境，認在客觀上足以引起一般同情，即予
    宣告法定低度刑期尤嫌過重，爰依刑法第五十九條之規定減
    輕其刑。並審酌被告甲○○偽造福村公司、丁○○之印章，
    進而偽造多張支票，惟其就業經提示之票號ＤＣ00000
    00、ＤＣ0000000號等支票，有存入承兌所需票款
    之事實，足徵其本性非惡，兼衡被告之素行、犯罪動機、目
    的、手段、犯罪後之態度等一切情狀，量處如主文第二項所
    示之刑，以示懲儆。被告甲○○之選任辯護人以被告之行為
    ，惡性不大，而請求量處二年以下有期徒刑，並宣告緩刑乙
    節，惟查被告宣告之刑，已逾二年以上之有期徒刑，故不具
    同法第七十四條緩刑宣告之法定原因，是辯護人之請求，非
    有理由，附此敘明。又被告所偽造之福村公司、丁○○印章
    各一枚，並未扣案，然現為其持有中，並非滅失，已據被告
    於原審審理時供陳屬實（參見原審卷第二○○頁），均應依
    刑法第二百十九條之規定宣告沒收；又偽造之如附表編號１
    至１６號所示之支票共十六張，應依同法第二百零五條之規
    定，不問屬於被告甲○○與否，均應予沒收，至於各該支票
    上偽造之福村公司、丁○○等印，既為票據之一部分，因支
    票業已宣告沒收，則就其印文部分，毋庸另為宣告沒收，併
    予敘明。另關於如附表編號１７號所示支票一張因不具有價
    證券之性質，惟其上偽造之福村公司、丁○○印文各一枚，
    應依刑法第二百十九條之規定宣告沒收。
七、據上論斷，應依刑事訴訟法第369條第1 項前段、第364條、
    第299條第1項前段，刑法第201條第1項、第59條、 第205條
    、第219條，罰金罰鍰提高標準條例第1條前段，判決如主文
    。
本案經檢察官劉靜婉到庭執行職務。
中　　華　　民　　國　　94　　年　　4 　　月　　7 　　日
　　　　　　　　　刑事第十庭審判長法　官  陳正雄
　　　　　　　　　　　　　　　　  法　官  許宗和
　　　　　　　　　　　　　　　　  法　官  許錦印
以上正本證明與原本無異。
如不服本判決，應於收受送達後十日內向本院提出上訴書狀，其
未敘述上訴之理由者並得於提起上訴後十日內向本院補提理由書
（均須按他造當事人之人數附繕本）。
                                  書記官  楊妙恩
中　　華　　民　　國　　94　　年　　4 　　月　　13　　日
附錄本案論罪科刑法條全文：
刑法第二百零一條：
意圖供行使之用，而偽造、變造公債票、公司股票或其他有價證
券者，處三年以上十年以下有期徒刑，得併科三千元以下罰金。
行使偽造、變造之公債票、公司股票或其他有價證券，或意圖供
行使之用，而收集或交付於人者，處一年以上七年以下有期徒刑
，得併科三千元以下罰金。
附表：
 ┌──┬────┬────┬────┬────────┐
 │編號│發票日  │支票號碼│面額（新│付款銀行        │
 │    │        │        │台幣元）│                │
 ├──┼────┼────┼────┼────────┤
 │    │九十一年│四六三二│        │                │
 │ １ │二月五日│八七四  │五萬元  │華南商業銀行    │
 │    │        │        │        │板新分行        │
 ├──┼────┼────┼────┼────────┤
 │ ２ │九十一年│四六三二│同右    │同右            │
 │ 　 │三月五日│八六八  │        │                │
 ├──┼────┼────┼────┼────────┤
 │ 　 │九十一年│四六三二│        │                │
 │ ３ │四月五日│八六九  │同右    │同右            │
 │    │        │        │        │                │
 ├──┼────┼────┼────┼────────┤
 │ ４ │九十一年│四六三二│        │                │
 │ 　 │五月五日│八七五  │同右    │同右            │    │
 ├──┼────┼────┼────┼────────┤
 │ ５ │九十一年│四六三二│        │                │
 │    │六月五日│八七六  │同右    │同右            │
 ├──┼────┼────┼────┼────────┤
 │ ６ │九十一年│四六三二│        │                │
 │    │七月五日│八七二  │同右    │同右            │
 ├──┼────┼────┼────┼────────┤
 │ ７ │九十一年│四六三二│　　    │                │
 │    │八月五日│八七三  │同右    │同右            │
 ├──┼────┼────┼────┼────────┤
 │ ８ │九十一年│四六三二│同右    │同右            │
 │    │九月五日│八六五  │        │                │
 ├──┼────┼────┼────┼────────┤
 │ ９ │九十一年│四六三二│同右    │同右            │
 │    │十月五日│八六四  │        │                │
 ├──┼────┼────┼────┼────────┤
 │ 　 │九十一年│三六三二│同右    │同右            │
 │１０│十一月五│八六六  │        │                │
 │    │日      │        │        │                │
 ├──┼────┼────┼────┼────────┤
 │　　│九十一年│四六三二│同右    │同右            │
 │１１│十二月五│八六七  │        │                │
 │    │日      │        │        │                │
 ├──┼────┼────┼────┼────────┤
 │　　│九十二年│四六三二│同右　　│同右            │
 │１２│一月五日│八八０  │  　　　│                │
 │    │        │        │        │                │
 ├──┼────┼────┼────┼────────┤
 │１３│九十二年│四六三二│同右    │同右            │
 │    │二月五日│八七九  │        │                │
 ├──┼────┼────┼────┼────────┤
 │１４│九十二年│四六三二│同右    │同右            │
 │    │三月五日│八七八  │        │                │
 ├──┼────┼────┼────┼────────┤
 │１５│九十二年│四六三二│同右    │同右            │
 │    │四月五日│八七七  │        │                │
 ├──┼────┼────┼────┼────────┤
 │１６│九十二年│四六三二│同右    │同右            │
 │    │五月五日│八七０  │        │                │
 │    │        │        │        │                │
 ├──┼────┼────┼────┼────────┤
 │１７│未記載年│四六三二│同右    │同右            │
 │    │月，僅記│八七一　│        │                │
 │    │載「５」│　　　  │        │                │
 │    │日      │        │        │                │
 └──┴────┴────┴────┴────────┘
